【裁判字號】    98,上訴,384
【裁判日期】    980702
【裁判案由】    擄人勒贖等
【裁判全文】
臺灣高等法院刑事判決                98年度上訴字第384 號
上  訴  人
即  被  告  乙○○
選任辯護人  陳尚義  律師
上  訴  人
即  被  告  丁○○
選任辯護人  廖于清  律師
上列上訴人即被告等因擄人勒贖等案件，不服臺灣板橋地方法院
97年度重訴字第28號，中華民國97年10月31日第一審判決（起訴
案號：臺灣板橋地方法院檢察署97年度偵字第7091號、第4396號
），提起上訴，本院判決如下：
    主  文
原判決撤銷。
乙○○意圖為自己不法之所有，結夥三人以上，以強暴、脅迫至
使不能抗拒，而使他人交付其物，累犯，處有期徒刑柒年陸月；
未扣案之無從證明是否具有殺傷力之不詳型式槍枝貳把、協議書
壹份、面額新臺幣壹佰伍拾萬元之本票壹紙均沒收。
丁○○意圖為自己不法之所有，結夥三人以上，以強暴、脅迫至
使不能抗拒，而使他人交付其物，處有期徒刑柒年貳月；未扣案
之無從證明是否具有殺傷力之不詳型式槍枝貳把、協議書壹份、
面額新臺幣壹佰伍拾萬元之本票壹紙均沒收。
    事  實
一、乙○○（綽號「土牛」）前曾於民國（下同）84年間，因違
    反肅清煙毒條例、麻醉藥品管理條例案件，經臺灣南投地方
    法院以84年度訴字第261 號分別判處有期徒刑3 年6 月、3
    月，並定應執行刑為有期徒刑3 年6 月確定；旋又因違反肅
    清煙毒條例、麻醉藥品管理條例案件，經臺灣桃園地方法院
    以84年度訴字第1871號分別判處有期徒刑3 年4 月、6 月，
    並定應執行刑為有期徒刑3 年8 月確定。上開二案接續執行
    後，於87年10月13日因縮短刑期假釋出監，惟又因於假釋期
    間內違反保護管束應遵守事項情節重大而經撤銷假釋，執行
    所餘殘刑有期徒刑4 年2 月又3 日，於94年11月22日縮刑期
    滿執行完畢（於本案構成累犯）。嗣又於95年間因違反毒品
    危害防制條例案件，經臺灣板橋地方法院以95年度訴字第
    2667號判處有期徒刑8 月，先後上訴本院、最高法院均經駁
    回上訴確定，其後於96年間復經本院以96年度聲減字第2384
    號裁定減刑為有期徒刑4 月，於96年8 月29日易科罰金執行
    完畢（於本案亦構成累犯）。
二、詎乙○○猶不知悔改，於97年1 月7 日下午3 時許，隨同甲○○（綽號「小胖」）、己○○（甲○○、己○○2 人均由
    檢察官另行偵辦中）等人，受戊○○、丙○○父子委託，持
    如附表所示庚○○所交予戊○○供擔保之支票2 紙影本，前
    往臺北縣三重市○○街53號3 樓庚○○住處向庚○○索討債
    務；惟因庚○○向其等訴稱其間債務糾紛實係其遭戊○○所
    騙，戊○○已向其詐取新臺幣（下同）600 餘萬元，其等因
    而催討未果未獲利益。詎甲○○、己○○2 人聞悉戊○○手
    中持有向庚○○所詐取之600 餘萬元，竟心生不軌，圖謀分
    取庚○○所指戊○○向其詐取之巨款，遂共同基於意圖為自
    己不法利益、不法所有之犯意聯絡，謀議覓妥人手到場，並
    策劃誘使戊○○、丙○○父子外出見面後，再假借為庚○○
    討還被騙款項為由，伺機對戊○○、丙○○父子施以強暴、
    脅迫等不法行徑，以迫使其等設立債權、交付財物；而乙○○明知上情，竟仍基於上開相同之犯意聯絡，共同參與甲○○、己○○上開對戊○○、丙○○父子不法謀議之行為。
三、嗣甲○○即於同日晚上7 時許，以要與戊○○、丙○○父子
    商談向庚○○討債情形為由，而與戊○○、丙○○父子相約
    於同日晚上10時左右，在臺北縣三重市○○街93號「癮茶茶
    坊」碰面，己○○、乙○○則夥同同有上開犯意聯絡之丁○○、綽號「鳳梨」、「阿發」及另二名姓名年籍不詳之成年
    男子，由丁○○駕駛車號GV-5745 號自用小客車、己○○駕
    駛其所有之車號CB-8458 號自用小客車，分別搭載乙○○及
    其他4 名成年男子，至上址「癮茶茶坊」會合。嗣甲○○、
    戊○○、丙○○父子於同日晚上10時15分左右抵達「癮茶茶
    坊」，由甲○○佯裝與戊○○、丙○○父子商談向庚○○討
    債情形之際，己○○、乙○○、丁○○與綽號「鳳梨」、「
    阿發」及另二名姓名年籍不詳之成年男子亦駕車抵達「癮茶
    茶坊」外，並與甲○○共同承前意圖為自己不法利益、不法
    所有之犯意聯絡，由丁○○與其中一名姓名年籍不詳之成年
    男子駕車在外等候，己○○則帶同乙○○、綽號「鳳梨」、
    「阿發」及另一名姓名年籍不詳之成年男子，分持2 把不詳
    型式槍枝（未扣案，無從證明是否具有殺傷力，乙○○、丁○○所涉違反槍砲彈藥刀械管制條例罪嫌部分業據檢察官為
    不另為不起訴處分之諭知）進入「癮茶茶坊」內，而以強暴
    、脅迫手段，至使戊○○、丙○○父子不能抗拒，將其父子
    二人強行押走，並佯裝一併將甲○○帶走，再分別將戊○○
    押上丁○○駕駛之上開車輛，由乙○○及其中二名不詳成年
    男子共搭該車，另將丙○○押上另一名男子所駕己○○之上
    開車輛，由己○○、甲○○與其中另一名不詳男子共搭該車
    。行駛途中乙○○、己○○並分別向戊○○、丙○○父子佯
    稱其等係來為庚○○討回公道，恫嚇其父子二人稱：「庚○○的錢你也敢要，要挖二個洞把你們父子埋起來」等語，隨
    後即於同日晚上10時45分許，將戊○○、丙○○父子載至臺
    北縣新莊市○○路○ 段767 號「皇都理容院」，並承前意圖
    為自己不法利益、不法所有之犯意聯絡，由乙○○、己○○
    佯稱其等係庚○○之姪子，指責戊○○竟敢串通一名女子詐
    騙庚○○之金錢，而向戊○○恫嚇稱：如不返還200 萬元及
    庚○○交付供擔保如附表所示之支票2 紙，要將其父子帶至
    山上做掉等語（按：乙○○、己○○、甲○○等人嗣後僅將
    向戊○○強盜所得之款項予以朋分，並未將向戊○○所取得
    庚○○交付供擔保之上開支票2 紙持向庚○○主張權利，復
    查無任何積極證據顯示其等就上開支票2 紙係以票據權利人
    之地位自居，則其等迫使戊○○返還上開支票2 紙，不過係
    配合其等所稱庚○○係遭戊○○詐騙而強逼戊○○交出款項
    所為之附帶舉措，尚難認其等就上開支票2 紙亦有為自己不
    法利益之意圖），其餘在場之丁○○及姓名年籍不詳之成年
    男子等人則或持上開無從證明是否具有殺傷力之不詳型式槍
    枝2 把在旁附和助勢，或徒手及持現場之椅子毆打戊○○，
    另甲○○亦在旁佯裝居中協調將返還之金額降至150 萬元，
    而以上開強暴、脅迫手段逼使戊○○、丙○○父子心生畏懼
    ，喪失意思自由而不能抗拒，祇得同意交付150 萬元及返還
    上開庚○○供擔保之支票2 紙，並由其父子與甲○○共同簽
    立1 份協議書及簽發150 萬元之本票1 紙供作擔保，交予己○○收執。
四、己○○、乙○○等人於強行取得戊○○、丙○○父子所設立
    上開債權之不法利益後，復承前意圖為自己不法所有之犯意
    聯絡，接續以強暴、脅迫手段剝奪丙○○之行動自由，並迫
    使戊○○於翌日（同年月8日）凌晨0時許，隨甲○○一併離
    開現場返回籌款及取來上開庚○○供擔保之支票2紙，致戊○○、丙○○父子仍處於喪失意思自由而不能抗拒之狀態，
    祇得由戊○○聽命返回籌款，以換取丙○○之行動自由。嗣
    戊○○與甲○○離開後，己○○、乙○○、丁○○等人即於
    同年月8日凌晨1時30分許，開車將丙○○載至臺北縣樹林市
    ○○路226號「貝爾頌汽車旅館」投宿，而接續以強暴、脅
    迫手段將丙○○看管拘禁，等待戊○○籌款交付。戊○○返
    回提領150萬元及取出庚○○交付供擔保之上開支票2紙、建
    物、土地登記謄本共3紙、身分證影本等物後，即於同日上
    午9時許，與甲○○相約後開車至臺北縣樹林市臺北區監理
    所附近，將上開150萬元、支票、建物、土地登記謄本、身
    分證影本等物交付給甲○○，經甲○○佯裝與己○○等人聯
    絡後，向戊○○佯稱對方改在臺北縣板橋市浮洲橋旁見面，
    隨即獨自搭乘計程車離去，而己○○等人於知悉甲○○已取
    得上開款項及支票等物後，亦於同日上午10時許，由其中二
    名不詳之成年男子，搭乘計程車將丙○○載返上址「癮茶茶
    坊」前釋放。甲○○、己○○得款後，旋即於同日下午將上
    開所得150萬元朋分，其中乙○○、丁○○各分得5萬元。嗣
    因戊○○、丙○○父子事後均無法聯絡甲○○，懷疑有詐，
    遂於97年1月19日向警方報案，經警循線調查，先於同年月
    22日下午4時許，在臺北縣板橋市○○街50巷3弄口拘獲丁○○，其後再於同年2月22日晚上10時15分許，在臺北縣板橋
    市○○街109巷62號前拘獲乙○○，並自其身上扣得上開庚○○供擔保之支票2紙、建物、土地登記謄本共3紙、庚○○
    身分證影本1紙等物，因而查悉上情，甲○○、己○○則聞
    訊逃逸無蹤。
五、案經被害人戊○○、丙○○訴由臺北縣政府警察局三重分局
    報請臺灣板橋地方法院檢察署檢察官偵查起訴。
    理  由
一、按「被告以外之人於審判外之陳述，雖不符刑事訴訟法第15
    9條之1至第159條之4之規定，而經當事人於審判程序同意作
    為證據，法院審酌該言詞陳述或書面陳述作成時之情況，認
    為適當者，亦得為證據。當事人、代理人或辯護人於法院調
    查證據時，知有刑事訴訟法第159條第1項不得為證據之情形
    ，而未於言詞辯論終結前聲明異議者，視為有前項之同意」
    ，刑事訴訟法第159條之5定有明文。查本判決所引用以下被
    告以外之人於審判外作成之相關供述證據（包含書面陳述）
    ，雖皆屬傳聞證據，惟公訴人、被告及其辯護人於本院準備
    程序、審判期日均表示無意見而不予爭執，亦未於言詞辯論
    終結前聲明異議，本院審酌上開證據資料製作時之情況，尚
    無違法不當及證明力明顯過低之瑕疵，亦認為以之作為證據
    應屬適當，故前揭證據資料均有證據能力。至其餘所引用之
    非供述證據，本院亦查無有何違反法定程序取得之情形，亦
    均認具有證據能力。先予敘明。
二、訊據上訴人即被告乙○○、丁○○固不否認有於上揭時地隨
    同前往找得告訴人戊○○、丙○○父子後，開車載至上址皇
    都理容院商談戊○○委託其等向庚○○索討債務應付佣金之
    事，事後並自己○○處各收得5 萬元等事實，惟矢口否認有
    上開強盜犯行，被告乙○○辯稱：本件事由係因戊○○委託
    甲○○、己○○及伊向庚○○催討債務，惟因庚○○表示已
    遭戊○○騙取600 餘萬元，並未欠戊○○錢，以致其等要不
    到錢，但因其等有出馬去索債，故決定回頭向戊○○、丙○○父子索討佣金費用，由甲○○邀約戊○○、丙○○父子出
    面商談佣金問題，商談過程中，均無攜槍、強押、恐嚇等情
    ，150 萬元係戊○○、丙○○父子與甲○○、己○○協商後
    自願同意支付，且伊於己○○等人載丙○○前往「貝爾頌汽
    車旅館」前已先離開，後來才前往該處，他們如何處理伊並
    不知情云云；被告丁○○則辯稱：伊係以修理冷氣為業，並
    未參與受託向庚○○催討債務之事，僅因己○○欲與戊○○
    、丙○○父子商談佣金事宜，車輛不足，伊始被臨時通知駕
    車前往，伊從頭到尾僅在旁觀看，並無參與其間佣金商談問
    題，過程中亦未見有攜槍、強押、恐嚇等情，且伊並不知甲○○隨戊○○返回取款及拿資料之事，嗣因己○○等人提議
    要換去「貝爾頌汽車旅館」喝酒，伊才一同前往，在該處亦
    未負責看管丙○○云云。辯護人亦為被告乙○○、丁○○辯
    護稱：被告乙○○雖有隨同己○○等人前往癮茶茶坊、皇都
    理容院等處，然依丙○○指述在癮茶茶坊並未看到乙○○，
    即可見被告乙○○並未持槍強押戊○○、丙○○父子上車，
    其在車上更未向戊○○、丙○○父子恐嚇稱要挖洞將其埋起
    來，至皇都理容院其亦未持槍向戊○○恐嚇如不交出600 餘
    萬元，就要將戊○○活埋，而本件緣由，純係因戊○○明知
    其已自庚○○處取得600 餘萬元，仍委託甲○○等人前往討
    債，以致索討未果，而戊○○又不付報酬，其等始與戊○○
    商討討債報酬之事，而丙○○亦在戊○○提領150 萬元交付
    甲○○前，即早已返家，顯見其等並無以剝奪丙○○自由而
    獲取不法利益；被告丁○○從未受戊○○委託向庚○○討債
    ，且其案發當時係因己○○告知車輛不夠而請其開車載己○○等人前往，主觀上僅以為己○○、甲○○、乙○○與戊○○間係有佣金債務糾紛，並無不法得財之意思，再依丙○○
    所述，亦顯見被告丁○○開車載其等至癮茶茶坊後，並未進
    入該茶坊，亦無持槍強押戊○○、丙○○父子上車，且被告
    丁○○並非在車上稱要挖洞恐嚇及在皇都理容院要求給錢、
    簽本票之人，亦無持槍在場助勢及在貝爾頌汽車旅館看管丙○○，況丙○○尚能於該旅館內唱歌、飲酒玩牌，顯見丙○○並未有遭剝奪行動自由之情，綜而言之被告丁○○於本件
    主觀上始終認知其係因車輛不夠而前來擔任司機，並未有何
    不法意圖之犯意云云。
三、惟查：
（一）上揭犯罪事實，業據告訴人戊○○、丙○○於偵查（97年
      度偵字第4396號卷第76、77頁）、原審審理中（原審卷第
      104 至118 頁）指證歷歷，核與被告丁○○於警詢、偵查
      中供稱：己○○在97年1 月7 日晚上8 、9 點叫伊開車（
      車號GV-5745 號）先去板橋己○○住家樓下載「鳳梨」、
      「土牛」（即被告乙○○）、「阿發」一起過去臺北縣三
      重市○○街93號附近的廟那裡會合，己○○另外開車載2
      個年輕人，總共7 個人、2 部車，己○○那台車有人有帶
      槍，伊不知是誰帶的，槍應該是己○○的，子彈不曉得是
      誰的，己○○、「土牛」、「鳳梨」、「阿發」及另一名
      不詳之男子共5 人進入「癮茶茶坊」，押了戊○○、丙○○跟甲○○出來，伊與另一名開己○○車的人沒有進去，
      戊○○坐上伊的車，丙○○跟甲○○、己○○坐另一台車
      ，伊負責開車，「土牛」坐伊旁邊，在車上是「土牛」與
      戊○○對話並威脅他，嗣由己○○帶路到一家理容院的
      KTV ，他們就在那邊協調債務糾紛，伊車停好後也有進去
      聽他們講，己○○要戊○○將騙庚○○的錢全部返還，戊○○則稱其僅向庚○○取得約200 萬元，其餘為1 名舞女
      所騙，而伊僅在旁助勢，己○○旁之1 名年輕人則掌摑戊○○之臉頰，甲○○則居中協調，最後由戊○○簽面額
      150 萬元的本票及協議書1 張交給己○○，後來先放戊○○和甲○○回去，把丙○○留在「貝爾頌汽車旅館」，伊
      跟「土牛」一間，丙○○跟己○○在同一間，打算等隔天
      戊○○去領錢後才放人，後來取款及將丙○○載到茶飲店
      釋放的應該是己○○那些人。事後己○○叫伊去他家，拿
      1 個紅包5 萬元說要給伊吃紅等情（97年度偵字第4396號
      卷第12、14至16、62至63頁；97年度偵字第7091號卷第52
      、53、189 至190 頁），及被告乙○○於警詢、偵查中供
      稱：伊有於上開時地，隨同受戊○○、丙○○父子委託討
      債之甲○○、己○○，共同向庚○○討債，但因庚○○告
      知伊等，戊○○前已向他拿取600 多萬元，伊等因而索討
      不成即返回，途中甲○○向己○○及伊說，應該要向戊○○索取酬庸，甲○○即提議由其出面邀約戊○○父子商談
      ，再由己○○找人配合作戲向其父子索取酬庸，己○○才
      邀約伊共同前往向戊○○父子索取酬庸，該案係由甲○○
      與己○○共同策劃，到癮茶茶坊時，伊有進入該茶坊，站
      在包廂門口，由己○○帶同一批年輕人進入包廂與戊○○
      父子商談，丁○○在外開車等候，後來己○○說要離開到
      別處詳談，伊就搭上丁○○駕駛之車輛，坐在駕駛座旁，
      戊○○則坐在後座中央，兩旁各有一名年輕人，後來開車
      至新莊皇都理容院商談，有對戊○○說其騙庚○○600 多
      萬元要怎樣處理，戊○○則說其只有取得約200 萬元，經
      協調後，戊○○答應給150 萬元，己○○隨即叫戊○○簽
      下本票150 萬元，之後戊○○與甲○○即乘坐計程車返回
      籌款，丙○○則留下，隨同己○○等人至樹林貝爾頌汽車
      旅館，事後於97年1 月8 日下午1 至2 時許，甲○○、己○○有約伊至板橋火車站，拿5 萬元紅包給伊；伊等因向
      庚○○催討不成拿不到佣金，就決議以庚○○被騙為由向
      戊○○索取佣金，當天是甲○○先把戊○○約出來，再由
      己○○打電話給伊約碰面，他們共5 、6 人開了2 部車來
      ，伊坐丁○○的車至癮茶茶坊，下車後就站在櫃臺等，其
      他人就進入包廂帶戊○○、丙○○出來，各上1 部車，伊
      就直接坐到丁○○車輛的右前座，伊在車上有對戊○○說
      ，你怎麼這麼惡質騙庚○○的錢，之後即將他們2 人帶至
      皇都理容院內，就要求戊○○將向庚○○拿的錢吐出來，
      伊在旁幫腔，因戊○○稱其只拿了200 萬元，己○○就要
      他拿200 萬元出來，甲○○就出來扮白臉充當中間人協調
      ，最後與戊○○以150 萬元達成協議，並簽本票，簽完本
      票後其等就先叫甲○○載戊○○回去籌錢，丙○○則留下
      來；本件甲○○應該算是主謀，都是他提議的，他只是在
      過程中喬裝被害人等情（97年度偵字第7091號卷12至17
      頁、168 至169 頁），以及被告乙○○於臺灣板橋地方法
      院羈押庭訊問時供稱：伊在丁○○車上有罵戊○○很惡質
      ，伊後來有聽說己○○有買2 支玩具槍，帶去現場等情（
      臺灣板橋地方法院97年度聲羈字第130 號卷4 至5 頁），
      均大致相符，復有證人庚○○於偵查（97年度偵字第7091
      號卷第180 頁）、原審審理中（原審卷第118 至121 頁）
      之證述情節相佐。此外，並有臺北縣政府警察局三重分局
      搜索、扣押筆錄、於被告乙○○身上查扣之庚○○交付告
      訴人戊○○供擔保之如附表所示之支票2 紙、建物、土地
      登記謄本3 紙、庚○○身分證影本1 紙（以上見97年度偵
      字第7091號卷第25至32頁）、告訴人領取150 萬元之其妻
      林廖秀梅華南銀行帳戶存摺明細影本（97年度偵字第7091
      號卷第110 至111 頁）可資佐證。足見告訴人戊○○、丙○○於上開偵查、原審審理中之證述，確與事實相符，堪
      以採信；而被告乙○○、丁○○嗣均辯稱：與戊○○、丙○○父子商談過程中均無攜槍、強押、恐嚇等情，150 萬
      元係戊○○、丙○○父子與甲○○、己○○協商後自願同
      意支付云云，要與事實不符，委無足採。
（二）被告乙○○雖另稱：其等向庚○○要不到錢，但因其等有
      出馬去索債，故決定回頭向戊○○、丙○○父子索討佣金
      費用，而被告丁○○亦稱：伊僅因己○○欲與戊○○、丙○○父子商談佣金事宜，車輛不足，始被臨時通知駕車前
      往云云；另辯護人亦為被告乙○○、丁○○辯稱：本件緣
      由，純係因戊○○明知其已自庚○○處取得600餘萬元，
      仍委託甲○○等人前往討債，以致索討未果，而戊○○又
      不付報酬，其等始與戊○○商討討債報酬之事；被告丁○○主觀上僅以為己○○、甲○○、乙○○與戊○○間係有
      佣金債務糾紛，且始終認知其係因車輛不夠而前來擔任司
      機，並無不法得財之意思云云，固均以戊○○、丙○○父
      子與己○○、甲○○、乙○○間存有佣金債務糾紛，其等
      並無不法所有、不法得利之意圖置辯。然查，被告乙○○
      於警詢時已供稱：其等因向庚○○索討債務不成即返回，
      途中甲○○向己○○及伊說，戊○○之子當時親口說該債
      務處理好時，欲將一半之金額160萬元給甲○○及相關處
      理人員作為酬庸，甲○○就說要回去向戊○○索取其答應
      給付之酬庸，因此甲○○即提議由其出面邀約戊○○父子
      商談，再由己○○找人配合作戲要向其父子索取該酬庸（
      97 年度偵字第7091號卷第12頁），嗣於偵查中亦明確供
      稱：己○○、甲○○與伊向庚○○催討債務時，庚○○竟
      說他已經拿給戊○○600多萬元，其等因而催討不成也拿
      不到佣金，就決議以庚○○被騙為由向戊○○索取約160
      萬元佣金（97年度偵字第7091號卷第168至169頁）等語，
      足見被告乙○○、己○○、甲○○等人均明知須向庚○○
      索討債務成功後，其等始有權利向戊○○、丙○○父子請
      求支付佣金，則其等既向庚○○索討債務未果，又有何理
      由向戊○○、丙○○父子索取高額報酬？況其等一開始即
      向戊○○、丙○○父子要求支付200萬元，猶較原本約定
      之佣金數額160萬元為高，最終始同意降為150萬元，而其
      等討債未果與順利討得債務後所獲之酬勞相較，顯然不成
      比例，明顯背離常情；再者，被告乙○○、丁○○均曾供
      稱：己○○要戊○○將騙庚○○的錢全部返還，戊○○則
      稱其僅向庚○○取得約200萬元，故其等一開始即要求戊○○支付200萬元等情，而被告丁○○且稱：在車上是「
      土牛」（即被告乙○○）偽稱庚○○之姪子，到理容院是
      己○○偽稱庚○○之姪子向戊○○催討債務等語（97年度
      偵字第7091號卷第53頁），足見其等本意應係以庚○○遭
      戊○○詐騙，而欲以此為由謊稱係庚○○之姪子要求戊○○支付該金額，苟其等確係向戊○○索討佣金，被告乙○○、己○○等人又何必謊稱其等係庚○○之姪子向戊○○
      催討債務？復參以被告乙○○、己○○、甲○○等人迫使
      戊○○、丙○○簽立本票、協議書後，由己○○收執，且
      其等嗣將戊○○所支付之150萬元予以朋分，被告乙○○
      、丁○○均分得其中5萬元，其等並未將該款項交予庚○○等情，在在均顯示被告乙○○、己○○、甲○○等人明
      知向庚○○催討債務不成根本拿不到佣金，猶決議以庚○○被騙為由向戊○○要求支付款項，而被告丁○○當時在
      場亦明知被告乙○○、己○○以庚○○被騙為由謊稱其等
      係庚○○之姪子向戊○○催討債務，嗣後猶分得其中部分
      款項，其等迫使戊○○、丙○○簽立本票、協議書及支付
      15 0 萬元，顯然具有為自己不法利益、不法所有之意圖
      至明。是被告乙○○、丁○○辯稱戊○○、丙○○父子與
      己○○、甲○○、乙○○間存有佣金債務糾紛，其等並無
      不法所有、不法得利之意圖云云，亦顯係其等飾卸之詞，
      自無足採。至關於警方自被告乙○○身上所扣得上開庚○○供擔保之支票2紙、建物、土地登記謄本共3紙、庚○○
      身分證影本1紙等物，查本件並無證據顯示被告乙○○、
      己○○、甲○○等人有向戊○○強索上開建物、土地登記謄本
      共3紙、庚○○身分證影本1紙，而被告乙○○、己○○、
      甲○○等人嗣後僅將向戊○○強盜所得之款項予以朋分，
      並未將向戊○○所取得庚○○交付供擔保之上開支票2紙
      持向庚○○主張權利，復查無任何證據顯示其等就上開支
      票2紙係以票據權利人之地位自居，則其等迫使戊○○返
      還上開支票2紙，不過係配合其等所稱庚○○係遭戊○○
      詐騙而強逼戊○○交出款項所為之附帶舉措，尚難認其等
      就上開支票2紙，乃至所取得之建物、土地登記謄本共3紙
      、庚○○身分證影本1紙等物，亦有為自己不法利益或不
      法所有之意圖，併予敘明。
（三）被告乙○○及其辯護人另稱：被告乙○○雖有隨同己○○
      等人前往癮茶茶坊、皇都理容院等處，然依丙○○指述在
      癮茶茶坊並未看到乙○○，即可見被告乙○○並未持槍強
      押戊○○、丙○○父子上車，其在車上更未向戊○○、丙○○父子恐嚇稱要挖洞將其埋起來，至皇都理容院其亦未
      持槍向戊○○恐嚇如不交出600餘萬元，就要將戊○○活
      埋，且其於己○○等人載丙○○前往「貝爾頌汽車旅館」
      前已先離開，後來才前往該處，並不知他們如何處理云云
      ，而被告丁○○及其辯護人亦稱：被告丁○○係以修理冷
      氣為業，並未參與受託向庚○○催討債務之事，僅因己○○欲與戊○○、丙○○父子商談佣金事宜，車輛不足，伊
      始被臨時通知駕車前往，伊從頭到尾僅在旁觀看，並無參
      與其間佣金商談問題，再依丙○○所述，亦顯見被告丁○○開車載其等至癮茶茶坊後，並未進入該茶坊，亦無持槍
      強押戊○○、丙○○父子上車，且伊並非在車上稱要挖洞
      恐嚇及在皇都理容院要求給錢、簽本票之人，亦無持槍在
      場助勢，又伊並不知甲○○隨戊○○返回取款及拿資料之
      事，嗣因己○○等人提議要換去「貝爾頌汽車旅館」喝酒
      ，伊才一同前往，在該處亦未負責看管丙○○云云。然依
      告訴人戊○○、丙○○上開指述內容，復核諸被告乙○○
      、丁○○上開於警詢、偵查中所陳情節，被告乙○○所辯
      未向戊○○、丙○○父子恐嚇云云，顯非實情，況被告乙○○既明知向庚○○催討債務不成拿不到佣金，而與己○○、甲○○等人決議以庚○○被騙為由，佯裝為庚○○向
      戊○○要求支付款項等各節，其復自承有站在癮茶茶坊之
      櫃檯前，並於車上及皇都理容院時向戊○○索錢，事後並
      分得5 萬元之贓款，足見其就與己○○、甲○○等人上開
      強盜犯行除有犯意聯絡之外，亦分擔實施犯行之一部，縱
      令其並未親自持槍強押戊○○、丙○○父子，或於己○○
      等人載丙○○前往「貝爾頌汽車旅館」前曾短暫離開現場
      ，仍應就此部分共同負責；又依被告丁○○於警詢、偵查
      中所供情節，益見其自開車搭載己○○等人至癮茶茶坊後
      ，於被告乙○○、甲○○、己○○等人設局剝奪戊○○父
      子行動自由，逼使戊○○父子簽立本票、協議書、交付款
      項等全部過程，均在場參與，其甚且坦承有在一旁助勢等
      情，事後復分得5 萬元贓款，自難謂其僅係單純駕車而就
      對戊○○父子上開強盜犯行，無主觀認識之犯意聯絡及客
      觀行為參與分擔可言，縱其未親自實施索討款項、持槍押
      人、看管丙○○等行為，亦應就此部分共同負責。是被告
      乙○○、丁○○上開所辯，均不足為其等有利之認定。
四、按以威嚇方法使人交付財物之強盜罪，與恐嚇罪之區別，係
    以對於被害人施用威嚇程度為標準。如其程度足以抑壓被害
    人之意思自由，至使不能抵抗而為財物之交付者，即屬強盜
    罪。否則，被害人之交付財物與否，儘有自由斟酌之餘地者
    ，即應成立恐嚇罪（最高法院30年度上字第668 號判例意旨
    參照）。再按強盜罪以強暴、脅迫等方法，致使不能抗拒為
    構成要件之一，當然含有妨害被害人自由之性質，故犯強盜
    罪而有妨害被害人之自由時，是否另論以妨害自由罪名，應
    就行為人之全部犯罪行為實施過程加以觀察。倘妨害自由行
    為時，強盜行為尚未著手實施，可依其情形認為妨害自由、
    強盜犯罪間具有方法結果之牽連關係；若強盜犯行業已著手
    實施，則所為強暴、脅迫等非法方法剝奪被害人行動自由行
    為，應包括在強盜行為之內，無另行成立刑法第302 條第1
    項之剝奪他人行動自由罪之餘地（最高法院91年度臺上字第
    803 號、92年度臺上字第2184號判決要旨參照）。查本件被
    告乙○○、丁○○與己○○、甲○○等結夥七人，以強押戊○○、丙○○父子進入車內，並強行將其等載往皇都理容院
    談判之方式，剝奪其等行動自由，並持無從證明是否具有殺
    傷力之不詳型式槍枝2 把在旁附和助勢、出言恐嚇強逼戊○○、丙○○簽立本票、協議書及向其等索討150 萬元，而戊○○於案發時係年逾70歲之老人（其係民國○○年○○月○ 日生
    ，年籍詳卷），於皇都理容院內尚且遭姓名年籍不詳之成年
    男子徒手及持現場之椅子毆打，此迭據告訴人戊○○、被害
    人丙○○證述明確，其中部分情節並為被告乙○○、丁○○
    於警詢、偵查中所自承，客觀上已足使戊○○及丙○○心生
    畏懼而喪失意思自由，達於不能抗拒之程度，而同意交付
    150 萬元並簽立協議書及150 萬元之本票1 紙供作擔保；至
    戊○○嗣雖離開現場返回籌款，然於其子丙○○尚遭限制行
    動自由甚且被拘禁在貝爾頌汽車旅館，而其本身之行動尚為
    甲○○所掌握之情況下，衡情亦無可能拒不付款，祇得儘速
    交款以換取丙○○之行動自由，足見戊○○、丙○○父子自
    遭被告等自癮茶茶坊強押入車內起至丙○○獲釋為止，均處
    於喪失意思自由而不能抗拒之狀態，且其等遭強押時，即係
    被告等基於為自己不法利益、不法所有之意圖而著手實行強
    暴、脅迫行為之時，是被告等上開所為自應以強盜罪名相繩
    ，而不另構成刑法第302 條第1 項之剝奪他人行動自由罪。
    又被告丁○○及其辯護人雖辯稱：丙○○遭帶往貝爾頌汽車
    旅館後，尚能於該旅館內唱歌、飲酒玩牌，顯見當時並未有
    遭剝奪行動自由之情云云，而丙○○亦坦承其當時有看電視
    、飲酒、游泳等情（原審卷第115 、117 頁）；然查，丙○○當時所處之房間有上鎖，且其旁邊都有人，未得同意不得
    擅自離開，此業據丙○○於原審審理中供證明確（原審卷第
    115 頁），況被告等將丙○○帶往汽車旅館拘禁之目的既係
    逼使戊○○交付款項，則於其等取得款項前豈有容任丙○○
    得自由離開現場之理？是不論丙○○在該汽車旅館內從事何
    種活動，均無解於其係遭拘禁，而處於不能抗拒狀態之事實
    ；被告丁○○及其辯護人上開所辯，均不足為被告等有利之
    認定。
五、被告乙○○、丁○○上開犯行，已臻明確，詳見本院前開說
    明，且查共犯己○○、甲○○涉入本案甚深，且居間扮演主
    要角色，其等為脫免罪責，而與被告乙○○、丁○○相互匿
    飾勾串，堪可想像；是縱傳訊其等到庭，衡情亦難期其吐實
    。是被告乙○○聲請傳喚本件共犯己○○到庭詰問，被告丁○○聲請傳喚共犯己○○、甲○○，以證明其是否被告知車
    輛不夠而請其幫忙開車載人前往、有無受託向庚○○討債、
    有無佣金約定、是否進入癮茶茶坊、有無恐嚇及限制戊○○
    、丙○○行動等各節，本院認均無必要，附此敘明。
六、核被告乙○○、丁○○結夥八人，以強暴、脅迫等方式，至
    使戊○○、丙○○不能抗拒，強逼其等簽立本票、協議書以
    獲取不法利益，並迫使戊○○交付現金150萬元，均係犯刑
    法第330條第1項之結夥三人以上強盜罪。其等於上開犯罪過
    程中，雖有持2把不詳型式槍枝強押戊○○、丙○○及在旁
    助勢，然因該2把槍枝均未扣案，無從證明是否具有殺傷力
    ，依罪疑有利於被告之原則，亦難認係客觀上足對人之生命
    、身體安全構成威脅，而具有危險性之兇器。被告乙○○、
    丁○○與己○○、甲○○等結夥八人，以強押戊○○、丙○○父子進入車內，並強行將其等載往皇都理容院談判之方式
    ，剝奪其等行動自由，並持無從證明是否具有殺傷力之不詳
    型式槍枝2把在旁附和助勢、出言恐嚇強逼戊○○、丙○○
    簽立本票、協議書及向其等索討150萬元，嗣又將丙○○帶
    往汽車旅館拘禁以迫使其等交付150萬元，渠等上開妨害自
    由之行為，即屬強盜之強暴、脅迫手段，不另論罪。被告乙○○、丁○○等人係基於同一犯罪決意，強逼戊○○、丙○○簽立面額150萬元之本票、協議書以獲取不法利益，嗣並
    強盜戊○○提供之現金150萬元，其等數個得利、取財之舉
    動均係利用同一機會，於時間、場所具有密接關聯性之情形
    下接續實施，在法律評價上仍屬一加重強盜取財之行為。被
    告乙○○、丁○○等人以一加重強盜取財之行為，同時侵害
    戊○○、丙○○之自由、財產法益，觸犯二個加重強盜之罪
    名，為想像競合犯，應依刑法第55條之規定從一重處斷。被
    告乙○○、丁○○與己○○、甲○○、綽號「鳳梨」、「阿
    發」及另二名姓名年籍不詳之成年男子共八人間就前揭加重
    強盜犯行，有犯意聯絡及行為分擔，均為共同正犯。被告乙○○有事實欄一所示之徒刑執行完畢之情形，有本院被告前
    案紀錄表在卷可稽，其前受有期徒刑執行完畢後，於5年以
    內故意再犯本件有期徒刑以上之罪，為累犯，應依刑法第47
    條第1項之規定加重其刑。公訴人認被告乙○○、丁○○上
    開強暴、脅迫行為另成立刑法第302條之妨害自由罪，容有
    誤會。又戊○○、丙○○遭上開強暴、脅迫等方式被迫設立
    債權、交付財物，已達於不能抗拒之程度，公訴人認被告乙○○、丁○○等人對戊○○、丙○○施用威嚇之程度尚不足
    以抑壓其等意思自由，僅成立刑法第346 條第1 項之恐嚇取
    財罪，亦值斟酌。再按刑法第347 條第1 項之擄人勒贖罪，
    須行為人自始有使被害人以財物取贖人身之意思，如使被害
    人交付財物，別有原因，為達其取得財物之目的，而剝奪被
    害人之自由者，除應成立其他財產上之犯罪或牽連犯妨害自
    由罪外，要無成立擄人勒贖罪之餘地，有最高法院65年度台
    上字第3356號判例可資參照。查本件被告二人與甲○○、己○○等人犯罪目的，係在設局以剝奪戊○○父子自由，並以
    強暴、脅迫等方式迫使其父子二人設立債權、交付財物，並
    非自始即以擄人取贖之犯意為之，要與刑法第347 條第1 項
    擄人勒贖罪之要件有間，是依上開判例意旨所示，本件應僅
    成立刑法第330 條第1 項之加重強盜罪，而無成立擄人勒贖
    罪之餘地，公訴人認被告二人上開所為另涉犯刑法第347 條
    第1 項之擄人勒贖罪嫌云云，亦有誤會，爰均於不妨害事實
    同一之範圍內，變更起訴法條。
七、原審據以對被告乙○○、丁○○論罪科刑，固非無見。惟查
    ：(一)原判決認被告二人均係犯刑法第302 條第1 項之私行拘
    禁罪、同法第346 條第1 項之恐嚇取財罪，另以其等於剝奪
    戊○○、丙○○二人行動自由中，強制使其二人簽發本票及
    契約書，使行無義務之事，應為剝奪其等行動自由之行為所
    吸收，不另論罪云云，尚有未合。(二)被告等強逼戊○○、丙○○簽立之協議書1 份、面額新臺幣150 萬元之本票1 紙，
    係共犯己○○所有，為其等犯加重強盜罪所得之物，雖未扣
    案，惟不能證明已滅失，原判決漏未依刑法第38條第1 項第
    3 款諭知沒收，亦有未洽。被告二人猶執前揭情詞上訴否認
    犯罪，雖無理由；惟原判決既有可議，自無可維持，應由本
    院將原判決撤銷改判。爰審酌被告乙○○曾有犯罪前科，素
    行不佳，與丁○○均年輕力壯，卻不事正途，以前揭非法手
    段，剝奪戊○○、丙○○父子之行動自由，並強取債權之不
    法利益、強盜現金150 萬元，妨害人身安全及自由甚鉅，並
    考量其等各自參與加重強盜罪之程度深淺、角色分工及所分
    得之利益，暨犯後均矢口否認上開犯行，飾詞卸責，不思悔
    悟，態度非屬良善等一切情狀，各量處如主文第2 項、第3
    項所示之刑。至未扣案之無從證明是否具有殺傷力之不詳型
    式槍枝2 把，係共犯己○○所有，供被告等犯本件加重強盜
    罪所用之物。另被告等強逼戊○○、丙○○簽立之協議書1
    份、面額新臺幣150 萬元之本票1 紙，亦係共犯己○○所有
    ，為其等犯本件加重強盜罪所得之物，雖均未扣案；惟不能
    證明已滅失，爰分別依刑法第38條第1 項第2 款、第3 款之
    規定宣告沒收。
八、據上論斷，應依刑事訴訟法第369條第1項前段、第364條、
    第299條第1項前段、第300條，刑法第28條、第330條第1項
    、第321條第1項第4款、第47條第1項、第55條、第38條第1
    項第2款、第3款，判決如主文。
本案經檢察官周志榮到庭執行職務。
中    華    民    國    98    年    7     月    2    日
                  刑事第九庭審判長法  官  陳貽男
                                  法  官  何信慶
                                  法  官  周盈文
以上正本證明與原本無異。
如不服本判決，應於收受送達後10日內向本院提出上訴書狀，其
未敘述上訴之理由者並得於提起上訴後10日內向本院補提理由書
（均須按他造當事人之人數附繕本）「切勿逕送上級法院」。
                                  書記官  張郁琳
中    華    民    國    98    年    7     月    2     日
附錄本案論罪科刑法條全文：
中華民國刑法第330 條
犯強盜罪而有第321 條第1 項各款情形之一者，處7 年以上有期
徒刑。
前項之未遂犯罰之。
附表：
┌─┬─────┬────┬────┬───┬──────┬───────┐
│編│ 支票號碼 │發票日期│票面金額│發票人│付 款 銀 行 │備          註│
│號│          │        │(新臺幣)│      │            │              │
├─┼─────┼────┼────┼───┼──────┼───────┤
│01│AB0000000 │96.09.30│120萬元 │柯國忠│陽信商業銀行│              │
│  │          │        │        │      │復興分行    │              │
├─┼─────┼────┼────┼───┼──────┼───────┤
│02│AB0000000 │96.09.30│200萬元 │柯國忠│陽信商業銀行│              │
│  │          │        │        │      │復興分行    │              │
└─┴─────┴────┴────┴───┴──────┴───────┘


司法院資訊處製作；財團法人民間司法改革基金會備份。
